臺灣高等法院民事判決　　　　　　　　 95年度重上字第557號
上　訴　人　丁○○
　　　　　　（即楊重庸之承受訴訟人）
　　　　　　丙○○
共　　　同
訴訟代理人　黃榮謨律師
被　上訴人　台北縣政府
法定代理人　乙○○
訴訟代理人　甲○○
上列當事人間請求給付使用補償金事件，上訴人對於中華民國九
十五年八月三十一日臺灣板橋地方法院九十五年度訴字第六六九
號第一審判決，提起上訴，本院於九十六年一月二十三日言詞辯
論終結，判決如下：
    主  文
上訴駁回。
第二審訴訟費用由上訴人負擔。
    事實及理由
一、按耕地三七五減租條例第二十六條，所謂出租人與承租人間
    因耕地租佃發生爭議案件，非經調解、調處，不得起訴，係
    指當事人間本於耕地租佃關係而發生之爭議案件而言。如原
    告起訴主張無租賃關係存在，而本於其他之法律關係為訴訟
    標的，即無該條之適用（參最高法院四十六年台抗第二四號
    判例）。查被上訴人主張上訴人無權占用其所有土地，而本
    於所有物返還請求權、不當得利之法律關係請求上訴人拆屋
    還地及返還不當得利，並非本於耕地租佃關係而發生之租佃
    爭議，應無上開規定之適用。是上訴意旨辯稱本件有耕地三
    七五減租條例第二十六條規定之適用，未經調解、調處逕行
    提起本件訴訟，起訴不合法云云，應有誤會，即非可採，合
    先敘明。
二、被上訴人起訴主張：被上訴人與上訴人丙○○及上訴人丁○
    ○之被繼承人楊重庸之先父張富，於民國（下同）七十二年
    間，就被上訴人所有坐落台北縣三重市○○○段頂崁小段四
    四七之十（原判決理由欄誤植為四四七之九）地號土地（下
    稱系爭土地），訂有土地租賃契約。依系爭租賃契約之條款
    約定，於租約期滿時，承租人願繼續承租者，應於期滿前一
    個月內，向出租機關申請換訂租賃契約，未依限續約者，視
    為無意續約。上訴人丙○○、丁○○之被繼承人楊重庸等以
    繼承人之身分繼續承租，於七十八年六月三十日租賃屆滿，
    並未向被上訴人辦理續約，租賃關係已於七十八年六月三十
    日因期限屆滿而不存在。上訴人丙○○、丁○○之被繼承人
    楊重庸自七十八年七月一日起無權占有被上訴人所有系爭土
    地，面積共計二百一十五平方公尺，屢經催請上訴人丙○○
    、楊重庸繳納使用補償金，上訴人均置之不理。上訴人無權
    占有系爭土地而使用收益，自為無法律上之原因受利益，致
    被上訴人受有相當於租金之損害。因國有出租基地，自八十
    二年七月一日起，應依土地申報地價年息百分之五計收租金
    ，被上訴人自得請求上訴人按系爭土地之公告地價年息百分
    之五給付使用補償金。是被上訴人請求上訴人給付自九十年
    一月二十四日起至九十五年一月二十三日止之不當得利共為
    新台幣（下同）四十七萬九千四百四十元。又被上訴人迄今
    仍無返還系爭土地之意，顯有繼續占用之虞，為此上訴人請
    求被上訴人按月給付七千九百七十三元至返還之日止之不當
    得利，由上訴人依比例平均返還。爰本於民法第七百六十七
    條、第一百七十九條之法律關係，求為命：(一)上訴人應將系
    爭土地如原判決附圖（下同）所示斜線部分，面積為二百一
    十五平方公尺之建物拆除，並將土地返還被上訴人。(二)上訴
    人應給付被上訴人四十七萬八千三百七十五元，及自九十五
    年一月二十四日起至清償日止按年息百分之五計算之利息。
    (三)上訴人應自九十五年一月二十四日起至返還第一項土地之
    日止，按月給付被上訴人七千九百七十三元之判決。（被上
    訴人於原審起訴聲明為：被上訴人應將系爭土地上之建物拆
    除，並將土地返還上訴人；被上訴人應給付上訴人四十七萬
    九千四百四十元本息；及被上訴人應自九十五年一月二十四
    日起至返還系爭土地之日止，按月給付七千九百七十三元予
    上訴人。原判決判命如上開請求；駁回被上訴人其餘之訴。
    上訴人就其敗訴部分不服，提起上訴；被上訴人就其敗訴部
    分，並未據以上訴，應已確定。）答辯聲明：(一)上訴駁回。
    (二)訴訟費用由上訴人負擔。
三、上訴人則以：被上訴人與上訴人丙○○及楊重庸之先父張富
    訂立三七五耕地租約，丙○○及楊重庸以繼承人之身分繼續
    承租至七十八年，然系爭土地於七十八年因地目變更，即由
    耕地變為工業用地，被上訴人調漲地租，楊重庸因而未再與
    被上訴人簽約。然被上訴人自始至終亦未終止前開租約，而
    上訴人自承租起迄今仍持續使用未曾中斷，是兩造間應認已
    成立不定期租賃，被上訴人自無權訴請返還系爭土地。又上
    訴人現所占用系爭土地多為廢棄閒置土地，可利用之經濟價
    值甚低，本件應審酌兩造原訂租約之租金標準，被上訴人請
    求依照公告地價百分之五計算不當得利，似嫌過高。又按三
    七五減租條例第十七條第二項規定依同條第一項第五款規定
    終止租約時，除法律另有規定外，出租人應給予承租人補償
    ，即終止租約當期之公告現值減除土地增值稅後餘額三分之
    一，上訴人主張就此得請求之補償費與被上訴人請求之不當
    得利為抵銷等語，資為抗辯。上訴聲明：(一)原判決不利上訴
    人部分廢棄。(二)廢棄部分，請求改判駁回被上訴人第一審之
    訴及假執行聲請。(三)第一、二審訴訟費用由被上訴人負擔。
四、經查：被上訴人所有系爭土地，全部面積為二百五十二平方
    公尺，其中面積二百一十五平方公尺部分，目前經丙○○搭
    建廠房所占用，空地面積則為三十七平方公尺，業據被上訴
    人提出土地登記謄本為證，並經原法院會同臺北縣三重地政
    事務所人員勘驗現場屬實，有現場照片、土地複丈成果圖為
    憑，原法院履勘現場時，命地政人員就地上建物之全部施測
    ，上訴人丙○○自認系爭土地上之建物為其所搭建，有勘驗
    筆錄可稽，復為上訴人為所不爭執，堪信為真實。被上訴人
    另主張：本於民法第七百六十七條、第一百七十九條之法律
    關係，求為命上訴人拆屋還地及給付不當得利等語，則為上
    訴人所否認，並以上開情詞置辯。是以本件兩造爭執要點即
    在於：上訴人等是否為無權占有？被上訴人是否得請求拆屋
    還地及給付不當得利？不當得利之金額是否過高？以多少為
    適當？上訴人抵銷抗辯，有無理由？茲析述如下。
五、上訴人等是否為無權占有？被上訴人是否得請求拆屋還地及
    給付不當得利？
  (一)經查：被上訴人與上訴人丙○○、楊重庸之先父張富訂立耕
    地租約，依系爭租賃契約之條款約定，於租約期滿時，承租
    人願繼續承租者，應於期滿前一個月內，向出租機關申請換
    訂租賃契約，未依限續約者，視為無意續約。上訴人丙○○
    、楊重庸等以繼承人之身分繼續承租，於七十八年六月三十
    日租賃屆滿，並未向被上訴人辦理續約之事實，為兩造所不
    爭執，則租賃關係應已於七十八年六月三十日因期限屆滿而
    不存在，是楊重庸及上訴人丙○○於租約終止後仍繼續使用
    系爭土地，自屬無權占有。
  (二)上訴意旨雖辯稱：兩造固於七十八年七月一日即未續訂書面
    契約，然被上訴人自始至終亦未終止前開租約，而上訴人自
    承租起迄今仍持續使用未曾中斷，是兩造間應認已成立不定
    期租賃，被上訴人自無權訴請返還系爭土地云云。惟按系爭
    租約已明文約定，租約期間屆滿時，承租人願繼續承租者，
    應於期滿前一個月內，向出租機關申請換訂租賃契約，未依
    限續約者，視為無意續約。又按民法第四百五十一條所定出
    租人於租期屆滿後即須表示反對之意思，始生阻止續約之效
    力。意在防止出租人於租期屆滿後，明知承租人就租賃物繼
    續使用而無反對之意思，過後忽又主張租賃關係消滅，使承
    租人陷於窘境而設，並非含有必須於租賃屆滿時，始得表示
    反對之意義存在。故於訂約之際，訂明期滿絕不續約，或續
    約應另訂契約者，仍難謂不發生阻止續約之效力。（參照最
    高法院五十五年度台上字第二七六號判例、九十一年度台上
    字第二二一號判決證物三、四）是上訴人等於七十八年六月
    三十日租賃屆滿，並未向被上訴人辦理續約，依雙方所訂之
    系爭租約第三點約定，及上開最高法院判例之見解，兩造間
    之租賃關係已因期限屆滿而不存在，根本毋須被上訴人另行
    終止。上訴人辯稱有不定期租賃之適用，顯有誤會，即非可
    採。
  (三)按無法律上之原因而受利益，致他人受損害者，應返還其利
    益，民法第一百七十九條定有明文。又無權占用他人土地，
    可能獲可得於租金之利益，為社會通常之觀念，亦有最高法
    院六十一年台上字第一六九五號判例可參。經查兩造間固就
    系爭土地曾訂有耕地租約，惟租賃期間至七十八年六月三十
    日止，其後上訴人未再續約，兩造間之耕地租約業已消滅，
    上訴人復未舉證證明有占用系爭土地之正當權源，其在租賃
    契約消滅後仍繼續占有使用系爭土地，即屬無權占用。上訴
    人無權占用系爭土地，消極地減免應支付使用土地之代價而
    受有相當於租金之利益，並致被上訴人受有相當於租金之損
    害，顯已構成不當得利。被上訴人自得向上訴人請求返還。
六、不當得利之金額是否過高？以多少為適當？
  (一)按城市地方土地之租金以不超過其申報地價年息百分之十為
    限，為土地法第一百零五條、第九十七條第一項所明定。查
    系爭土地位於台北縣三重頂崁工業區內，臨接台北縣三重市
    ○○路○段一二六巷，現作工廠使用，有照片在卷可稽。參
    以行政院八十二年四月二十三日台八二財字第一一一五三號
    發布之國有出租基地租金率調整方案規定，國有出租基地自
    八十二年七月一日起，一律依照土地申報地價年息百分之五
    計收租金，有行政院函在卷可參。本院斟酌基地之位置、工
    商繁榮程度、利用基地之經濟價值及所得利益等情狀，認不
    當得利之數額以申報地價年息百分之五計算為適當。
  (二)上訴人雖辯稱：被上訴人既主張相當於租金之不當得利，則
    租金標準自應斟酌兩造原訂耕地租約承租當時租金標準，即
    地價與公告地價之比例為千分之一。縱認因繁榮程度及經濟
    價值認應調整租金，然以系爭土地七十六年為二千元，其間
    地價亦逐年調增，至起訴時當期公告地價已為八千九百元，
    是並非全然未顧及繁榮程度及系爭土地部分的利用價值而未
    為調漲，被上訴人逕以百分之五計算，調漲幅度高達五十倍
    。況系爭土地利用價值係因上訴人等興建廠房而有所提高，
    自應顧及興建成本，始屬公允云云。惟查兩造自七十八年即
    已終止租約，當時地價與現今地價不可比擬，且系爭土地係
    作廠房使用，自不能參照耕地租金計算。且按依土地法第一
    百零五條、九十七條第一項規定，城市地方之租金以不超過
    土地申報地價年利百分之十為限。百分之五僅為上限之一半
    ，顯未過高。況系爭土地位於臺北縣三重頂崁工業區內，臨
    接三重市○○路○段一二九巷內，現作工廠使用，就系爭土
    地所在位置、工商繁榮程度、上訴人利用基地之經濟價值而
    言，被上訴人主張依照土地申報地價年息百分之五計收租金
    ，實屬相當，上訴人執此上訴，即非可採。
  (三)按租金請求權，因五年間不行使而消滅，民法第一百二十六
    條定有明文。被上訴人請求之意思應以本件支付命令到達上
    訴人之時間生中斷時效之效力，亦即以九十五年一月二十三
    日中斷時效。是被上訴人請求自九十年一月二十四日起算之
    不當得利，自屬有據。查八十九、九十三年度系爭土地之申
    報地價為每平方公尺八千九百元，有地價謄本乙紙足參。依
    此計算，系爭土地自九十年一月二十四日起算至九十五年一
    月二十三日止按年息百分之五計算之不當得利，合計為四十
    七萬八千三百七十五元。
  (四)又上訴人自占用迄今仍無返還系爭土地之意，顯有繼續占用
    之虞，上訴人應自九十五年一月二十四日起至返還系爭土地
    之日止按月給付被上訴人七千九百七十三元。
  (五)綜上，被上訴人得請求上訴人給付之不當得利，合計為四十
    七萬八千三百七十五元及自九十五年一月二十四日起至清償
    日止按年息百分之五計算之利息，及自九十五年一月二十四
    日起至返還系爭土地之日止按月應給付被上訴人七千九百七
    十三元。
七、上訴人抵銷抗辯，有無理由？
  (一)上訴人辯稱：依三七五減租條例第十七條第二項規定，依同
    條第一項第五款規定終止租約時，除法律另有規定外，出租
    人應給予承租人補償，即終止租約當期之公告現值減除土地
    增值稅後餘額三分之一，上訴人主張就此得請求之補償費與
    被上訴人請求之不當得利為抵銷云云。
  (二)惟查，耕地三七五減租條例第十七條第二項所定出租人應付
    承租人補償費之情形，係指出租人於租佃期限未屆滿前，因
    有「耕地經依法編定或變更為非耕地使用時」之情形，由出
    租人行使終止權而終止租約而言，此從該條明文規定「依前
    項第五款規定終止租約時」等字觀之自明。而兩造租賃契約
    至七十八年間期滿後未再續約，依雙方所訂之系爭租約第三
    點約定，及上開最高法院判例之見解，兩造間之租賃關係已
    因期限屆滿而不存在，根本毋須被上訴人另行終止，有如前
    述，從而，本件情形顯無耕地三七五減租條例第十七條第二
    項適用之餘地，上訴人執此抗辯，即非可採。
八、綜上所述，被上訴人本於民法第七百六十七條、第一百七十
    九條之法律關係，求為命上訴人應將系爭土地如附圖所示斜
    線部分，面積為二百一十五平方公尺之建物拆除，並將土地
    返還被上訴人；上訴人應給付被上訴人四十七萬八千三百七
    十五元，及自九十五年一月二十四日起至清償日止按年息百
    分之五計算之利息；上訴人應自九十五年一月二十四日起至
    返還第一項土地之日止，按月給付被上訴人七千九百七十三
    元，為有理由，應予准許。是則原審判命上訴人拆屋還地及
    如數給付不當得利，於法並無不合。上訴意旨指摘原判決不
    當，求予廢棄改判，為無理由，應予駁回。
九、本件事證已臻明確，兩造其餘之攻擊防禦方法及所提之證據
    ，經審酌後認均無礙判決之結果，爰不予一一論述。
九、據上論結，本件上訴為無理由，依民事訴訟法第四四九條第
    一項、第七八條、第八五條第一項前段，判決如主文。
中　　華　　民　　國　　96　　年　　2　　月　　 6     日
　　　　　  　　　　民事第三庭
                        審判長法　官   林敬修
　　　　　　　　　　　        法　官   黃騰耀
　　　　　　　　　　　        法　官   藍文祥
正本係照原本作成。
如不服本判決，應於收受送達後20日內向本院提出上訴書狀，其
未表明上訴理由者，應於提出上訴後20日內向本院補提理由書狀
（均須按他造當事人之人數附繕本）上訴時應提出委任律師或具
有律師資格之人之委任狀；委任有律師資格者，另應附具律師資
格證書及釋明委任人與受任人有民事訴訟法第466條之1第1項但
書或第2項（詳附註）所定關係之釋明文書影本。
中　　華　　民　　國　　96　　年　　2 　　月　　6 　　日
　　　　　　　　　　  　　　　書記官   顧倪淑貞
附註：
民事訴訟法第466條之1（第1項、第2項）：
對於第二審判決上訴，上訴人應委任律師為訴訟代理人。但上訴
人或其他法定代理人具有律師資格者，不在此限。
上訴人之配偶、三親等內之血親、二親等內之姻親，或上訴人為
法人、中央或地方機關時，其所屬專任人員具有律師資格並經法
院認為適當者，亦得為第三審訴訟代理人。
